臺灣臺北地方法院民事判決　　　　　　 100年度訴字第2718號
原　　　告　新光人壽保險股份有限公司
法定代理人　吳東進
訴訟代理人　陳世偉
被　　　告　蔡政宏
訴訟代理人　葉光洲律師
上列當事人間返還不當得利事件，本院於民國100 年11月10日言
詞辯論終結，判決如下：
    主  文
被告應給付原告新臺幣捌拾肆萬壹仟零肆拾陸元，及自民國一百
年三月十四日起至清償日止，按年息百分之五計算之利息。
訴訟費用由被告負擔。
本判決第一項如原告以新臺幣貳拾捌萬元為被告供擔保後，得假
執行。
    事實及理由
一、原告起訴主張：
（一）緣被告原任職於原告宗德通訊處，工作期間為民國86年4
      月26日至92年9 月27日止，負責為原告招攬保險契約，依
      系爭承攬契約第5 條約定，本契約依據後附之「承攬人員
      約定事項」執行。依該條文約定，不論任何理由，倘甲方
      （即原告）取消任何保險契約並退還已繳保費，乙方（即
      被告）應同時退還其自該保件已領取之業務報酬或續年度
      服務報酬予甲方。嗣因被告所招攬保險契約共6 件（下稱
      系爭6 件保險契約）之要保人向原告申訴被告招攬不實而
      要求撤銷保險契約，原告查證後已依法回復原狀且退還保
      戶所繳交之保險費，據此，被告即應依上開約定將其因招
      攬6件保單所受領之報酬新台幣（下同）841,046元退還予
      原告。被告雖招攬系爭6件保單而受領佣金841,046元，惟
      保險契約嗣後因故撤銷，則被告受領佣金雖原有法律上之
      原因，但嗣後已不存在，原告亦得依不當得利之規定，請
      求被告將上揭佣金返還。經原告屢次向被告催討促其匯回
      該筆款項，被告均置之不理，爰提起本訴，請求被告返還
      等語。
（二）並聲明：(1)被告應給付原告841,046 元，並自支付命令繕
      本送達被告之翌日（即100 年3 月14日）起至清償日止，
      按年息百分之5 計算之利息。(2)願供擔保，請准宣告假執
      行。
二、被告則以：
（一）被告與前妻高素蘭均為原告之保險業務員，兩人並已於92
      年11月13日離婚，育有三子。因被告於91年已前往中國大
      陸任職，每次回國多僅能停留最長一週的時間，最短則2
      至3 天。原告所執系爭保險契約所載日期91年6 月27日及
      91年12月19日，被告均不在我國境內，自不可能有原告所
      稱「以不實之話術招攬」之行為。次查，原告雖稱被告招
      攬系爭6 件保單有受領佣金841,046 元，然被告否認曾授
      權或親自招攬系爭6 件保單，是被告自無領取該保險報酬
      ，縱認被告曾領取前開金額，亦應由原告負舉證之責，方
      符民事訴訟法舉證責任之理。是以原告主張與事實不符，
      請求駁回原告之訴等語資為抗辯。
（二）答辯聲明：原告之訴駁回。
三、得心證之理由：
    原告主張因被告招攬系爭6 件保險契約之要保人向原告申訴
    被告招攬不實，而要求撤銷保險契約，原告查證後已依法回
    復原狀且退還保戶所繳交之保險費，被告即應依不當得利法
    律關係，返還原告先前所支付之佣金841,046 元等情，為被
    告所否認，並以上開情詞置辯。則本件首應審究者厥為：被
    告有無受有841,046 元之不當得利？茲析述如下：
（一）原告主張被告於86年4 月26日至92年9 月27日任職原告宗
      德通訊處，負責為原告招攬保險契約，雙方並簽訂「展業
      代表聘約書」，並依系爭契約第5 條約定依據後附之「業
      務人員管理規定」執行，而該「業務人員管理規定」第5
      條規定有「不論任何理由，倘公司取消任何保險契約並退
      還已繳保費，展業代表應同時退還其自該保件已領取之業
      務津貼或服務費予公司」等情，並提出被告基本人事資料
      、展業代表聘約書繫業務人員管理規定等件在卷供參（附
      於基隆地方法院100 年度訴字第90號卷第35頁至第40頁）
      ，此為被告所不爭，堪信原告此部分主張為真實。原告復
      主張被告於91年間任職原告公司期間招攬系爭6 件保險契
      約，惟原告嗣後接到要保人申訴被告係以不實之話術招攬
      ，要求撤銷保險契約，經原告查證後已依法回復原狀且退
      還保戶所繳交之保險費，被告即應依不當得利法律關係，
      返還原告先前所支付之佣金841,046 元等情，並提出要保
      書6 件及新契約招攬違失件薪津收回明細1 件在卷為據（
      附於同前卷第6 頁至第18頁），依上揭原告所提之證據，
      可見原告確已撤銷上揭系爭6 件保險契約且退還保戶所繳
      交之保險費，被告對此亦不爭執，堪信原告此部分主張亦
      為真實，然被告否認曾招攬上揭系爭6 件保險契約，辯稱
      ：伊於原告所執之系爭保險契約所載日期91年6 月27日及
      同年12月19日均不在國內，不可能有原告所稱以不實之話
      術招攬保險之行為等語，並提出被告護照影本為憑（附於
      本院卷第31頁至第33頁），對此原告雖否認，但未能舉證
      以實其說，是此部分尚難為原告有利之認定。惟原告另主
      張被告縱使出國而未招攬系爭6 件保單，但招攬之佣金共
      841,046 元已匯入被告所有於合作金庫基隆支庫00000000
      00000 號帳戶內，故被告仍受有上開佣金之利益一節，被
      告對原告主張佣金已匯入上揭行庫之事實並不否認，惟辯
      稱：該合作金庫存摺均由其妻高素蘭保管，所匯入之金額
      亦均由高素蘭領許等語；經查，被告對於原告已將上開佣
      金匯入其合作金庫基隆支庫帳戶內之事，並不爭執（見本
      院卷100 年11月10日言詞辯論筆錄），而被告雖稱該帳戶
      存摺均由訴外人高素蘭保管使用，然並未提出若何證據以
      資證明，而原告既已將上開佣金匯入被告之帳戶內，被告
      本即可自行處分，縱使如被告所言有將上揭存摺交由訴外
      人高素蘭保管使用，亦屬被告處分權之行使方式，並無礙
      於被告有得利之事實，應堪認定。
（二）按「無法律上之原因受有利益，致他人受有損害者，應返
      還其利益；雖有法律上之原因，而後已不存在者，亦同。
      」，民法第179 條定有明文。原告曾將招攬上開系爭6 件
      保險契約之佣金匯入被告合作金庫基隆支庫之帳戶內，被
      告並不爭執（已如前述），而原告嗣後已撤銷上開系爭6
      件保險契約，縱被告否認曾招攬上開契約，惟被告確受有
      上開佣金之利益（亦如前述），被告即屬無法律上之原因
      而受利益，是原告主張被告應返還上開佣金841,046 元，
      自屬有據。
四、綜上所述，原告依民法第179 條不當得利之規定，請求被告
    應給付841,046 元，及自支付命令繕本送達被告之翌日（即
    100 年3 月14日）起至清償日止，按年息百分之5 計算之利
    息，為有理由，應予准許。又原告陳明願供擔保，以代釋明
    ，聲請宣告假執行，經核與法律規定相符，爰酌定相當之擔
    保金額予以准許。
五、因本件事證已臻明確，兩造其餘主張陳述及所提之證據，經
    本院斟酌後，認與判決結果不生影響，均毋庸再予論述，附
    此敘明。
六、據上論結，本件原告之訴為有理由，依民事訴訟法第78條、
    第390 條第2 項，判決如主文。
中    華    民    國   100    年    11    月    28    日
                  民事第四庭    法  官  陳靜茹
以上正本係照原本作成
如對本判決上訴，須於判決送達後20日內向本院提出上訴狀。如
委任律師提起上訴者，應一併繳納上訴審裁判費。
中    華    民    國   100    年    11    月    28    日
                                書記官  鄭雅雲